臺灣臺北地方法院刑事判決　　　　　　　　　　　　九十三年度訴字第一０六一號
　　公　訴　人　臺灣臺北地方法院檢察署檢察官
　　被　　　告　丁○○
　　選任辯護人　鍾永盛　律師
右列被告因違反槍砲彈藥刀械管制條例等案件，經檢察官提起公訴（九十三年度偵字
第九四六五號），本院判決如左：
    主  文
丁○○無罪。
    理  由
一、公訴意旨略以：被告丁○○曾於民國八十四年三月因肅清煙毒條例案等數罪，為
    台灣高等法院判處應執行有期徒刑二十年，於九十二年七月三十日假釋出獄，現
    仍假釋期中，猶不知悔改，復未經許可，於不詳時間，無故持有槍彈，嗣於九十
    三年五月十二日凌晨零時五十分許，基於妨害自由等犯意，持具有殺傷力９ｍｍ
    制式貝瑞塔半自動手槍一把及具殺傷力之數發９ｍｍ制式子彈，駕駛車牌號碼Ｌ
    Ｅ─三二八九號自小客車，至台北市○○區○○街、西寧南路口由甲○○經營之
    「萊爾富便利商店」外，於眾目睽睽之下，無故對空鳴槍二發，另再對便利商店
    射擊一發，毀損便利商店一面玻璃，使當時值班之便利商店職員吳志峰及客人戊○○、乙○○等人心生畏怖，致生危害於其等生命安全。迄同年五月二十二日十
    時許，丁○○在花蓮縣花蓮市○○○路七之三號前為警查獲，並循線於台北縣中
    和市○○路六二九號後方公墓山腳下芭蕉園內起出丁○○作案之具有殺傷力９ｍ
    ｍ制式貝瑞塔半自動手槍一把及具殺傷力之數發９ｍｍ制式子彈二顆等語，因認
    被告丁○○涉犯槍砲彈藥刀械管制條例第七條第四項未經許可無故持有手槍罪嫌
    、同條例第十二條第四項未經許可無故持有子彈罪嫌及刑法第三百零四條第一項
    之強制罪嫌、第三百五十四條之毀損罪嫌。
二、按犯罪事實應依證據認定之，無證據不得認定其犯罪事實。又不能證明被告犯罪
    者，應諭知無罪之判決，刑事訴訟法第一百五十四條第二項、第三百零一條第一
    項分別定有明文。再按，事實之認定，應憑證據，如未能發現相當證據，或證據
    不足以證明，自不能以推測或擬制之方法，為裁判基礎；且認定不利於被告之事
    實須依積極證據，苟積極證據不足為不利於被告事實之認定時，即應為有利於被
    告之認定；另認定犯罪事實所憑之證據，雖不以直接證據為限，間接證據亦包括
    在內，然而無論直接證據或間接證據，其為訴訟上之證明，須於通常一般之人均
    不致有所懷疑，而得確信其為真實之程度者，始得據為有罪之認定，倘其證明尚
    未達到此一程度，而有合理之懷疑存在而無從使事實審法院得有罪之確信時，即
    應由法院為諭知被告無罪之判決（最高法院四十年台上字第八六號、三十年台上
    字第八一六號、七十六年台上字第四九八六號判例參照）。
三、本件公訴人認被告丁○○涉犯槍砲彈藥刀械管制條例第十一條第四項之持有槍砲
    罪嫌及同條例第十二條第四項之持有子彈罪嫌，無非以證人即目擊證人戊○○、
    乙○○之證述、證人即台北市政府萬華分局警員丙○○之證述及扣案之制式貝瑞
    塔手槍一支（槍枝管制編號0000000000，含彈匣）、口徑九ｍｍ制式
    子彈二顆、相片二十八張以及內政部警政署刑事警察局（下稱刑事局）九十三年
    七月十五日刑鑑字第０九三０一０九九八一號槍彈鑑定書（見偵查卷第七三頁至
    第七七頁）、九十三年五月二十七日刑鑑字第０九三０一０五五七九號槍彈鑑定
    書（見偵查卷第七八頁至第八二頁）各一份等資為論據。
四、被告丁○○在本院審理時固承認其於九十三年五月十二日凌晨曾駕駛車牌號碼Ｌ
    Ｅ─三二八九號自小客車行經台北市○○街、西寧南路口之「萊爾富便利商店」
    ，及同年五月二十二日為警於花蓮縣花蓮市○○○路七之三號前查獲，並偕同員
    警前往台北縣中和市○○路六二九號後方公墓山腳下芭蕉園內起出扣案槍彈之事
    實，惟堅詞否認有何違反槍砲彈藥刀械管制條例之犯行，辯稱：九十三年五月十
    二日當天開槍的不是我，而是綽號「土狗」之吳志生，槍也不是我主動帶警方找
    出來的，是吳志生跟警方講的等語。至選任辯護人其辯護意旨則略以：本件目擊
    證人乙○○、戊○○二人在警詢時之指認有瑕疵，應不能作為認定被告犯罪之證
    據等語。
五、本件檢察官主張之證據如左列所示，各該證據是否具有證據能力，應先分述之：
  (一)證人戊○○、乙○○之證述：
    證人戊○○、乙○○於本院九十三年十月七日審理時，已基於證人地位、經合法
    具結、並在賦予被告對質詰問機會之情形下為證述，其等所為上開證述即取得證
    據能力；又證人戊○○、乙○○於接受警員詢問時所為之證述，均為被告以外之
    人於審判外之言詞陳述，且與審判中之陳述不一致，又不具有可信性之特別情況
    （詳如後述），故依刑事訴訟法第一百五十九條之二之規定，前述證述均不具證
    據能力。
  (二)證人丙○○之證述；
    證人丙○○於本院九十三年十月七日審理時，基於證人地位、經合法具結、並接
    受檢察官、辯護人之交互詰問，其證詞自有證據能力。
  (三)刑事局九十三年七月十五日刑鑑字第０九三０一０九九八一號槍彈鑑定書及九十
    三年五月二十七日刑鑑字第０九三０一０五五七九號槍彈鑑定書各一份：
    本件鑑定係台北市政府警察局委託刑事局針對本件射擊於「萊爾富便利商店」所
    遺留之彈殼及扣案之槍彈而為鑑定，依刑事訴訟法第一百五十九條第一項之規定
    ，屬傳聞證據，又因該鑑定係針對具體個案為之，與刑事訴訟法第一百五十九條
    之四第一款公務員職務上例行製作經常處於可受公開檢查狀態下文書案例不符，
    原則上不具有證據能力，惟被告及其選任辯護人於本院九十三年十月七日審理時
    表示同意該鑑定書作為證據使用（見本院當日審判筆錄），爰依刑事訴訟法第一
    百五十九條之五第一項之規定，此二份鑑定書均具有證據能力。
六、茲依右開本院認定有證據能力之證據，認定事實如左：
  (一)被告丁○○於九十三年五月十二日凌晨零時五十分許，駕駛一輛車牌號碼ＬＥ－
    三二八九號自小客車，行經台北市○○街、西寧南路口之「萊爾富便利商店」外
    ，及九十三年五月二十二日十時許，被告在花蓮縣花蓮市○○○路七之三號前為
    警查獲，並偕同警方至台北縣中和市○○路六二九號後方公墓山腳下芭蕉園內起
    出本件扣案槍彈之事實，為被告所是認，而該扣案槍彈，經刑事局鑑定，認具殺
    傷力，且與九十三年五月十二日凌晨射擊在前開便利商店之玻璃上之子彈彈殼比
    對結果，認係由扣案槍枝所射擊無誤，有扣案槍彈及上開鑑定書二份在卷可證。
  (二)九十三年五月十二日凌晨，有人在台北市○○街、西寧南路口之「萊爾富便利商
    店」外持槍射擊三發子彈，其中一發射擊於該店玻璃之事實，經證人乙○○及戊○○於本院九十三年十月七日審理時證述明確，證人乙○○證稱：九十三年五月
    十二日凌晨，我與戊○○二人一同到漢口街、西寧南路口之「萊爾富便利商店」
    買東西，當時我們在選購商品，聽到第一聲槍響時，我稍微蹲一下，眼睛有往外
    看，一直到第三聲槍響時，我才整個人蹲下去，第三槍有射擊在便利商店的玻璃
    上，我們在槍擊結束後，就走出便利商店，看到持槍的人坐上車號ＬＥ－三二八
    九號自小客車離開，我忘記持槍的人是坐上該車的哪一個位置，不過絕對不是駕
    駛座，因為當時駕駛座上已經坐了一個人了等語；而證人戊○○亦證稱：九十三
    年五月十二日凌晨，我與乙○○二人一同到漢口街、西寧南路口之「萊爾富便利
    商店」買東西，我有聽到槍聲，聽到第一聲槍響時，我以為有人放鞭炮，便向外
    看，但沒有看到人，後來看到有人作勢要往便利商店射擊，我就蹲下來了，槍響
    之後，我就走出便利商店，當時有看到原本停在門口附近的賓士轎車駛離，有看
    到該車前座坐了兩個人，至於後座是否有人，我不確定等語（均見本院當日審理
    筆錄）。
  (三)證人乙○○及戊○○雖均有目擊當日持槍射擊之人，然對於該持槍之人之長相、
    特色均已不復記憶，對於此一證明犯罪事實存否必要之點，證人乙○○及戊○○
    於九十三年六月十六日警詢時曾指認被告丁○○為持槍之人，並於被告之相片上
    簽名蓋印（見偵查卷第五九頁至第七十頁）。惟按證人之指認係依靠證人於事發
    時之觀察及事後之記憶，但因犯罪案件通常事發突然，非證人所得預期，且時間
    短促，證人能否在瞬間觀察全貌並記憶完整，實值探究，正因證人之指認所憑藉
    者均為「人」之觀察及記憶，非如物證得以科學方式加以驗證，故指認程序應以
    嚴謹方式為之，以儘量避免證人受到不當偏見、壓力或錯誤暗示之誘導而為不正
    確之指認。是以二位證人雖於警詢時指認持槍射擊之人為被告丁○○，惟二位證
    人於本院均翻異前詞，並稱渠等於警詢時均表示未能確定是否為被告所為等語，
    則二位證人於警詢時所為之指認之可信度為何？尚非無疑，本件所應審究者為，
    證人之指認有無瑕疵？是否可信？茲從1.證人指認之法則及錯誤之防制、2.本件
    證人乙○○及戊○○指認之可信度論述之：
  1.茲因我國目前法律對於指認程序，尚無規定，故就美國、德國實務上運作之指認
    法則，簡述如下：
  (1)美國之嫌犯指認法則：
    在美國對嫌犯之指認，通常以「列隊指認」為主，至於「照片指認」，通常係在
    不知嫌疑人為誰知前所為，一旦找到嫌疑人，仍應再進行列隊指認程序。而「列
    隊指認」之法則略為：列隊指認程序之被指認人，包括嫌疑犯在內，不得少於
    五人，最好以六人實施；嫌疑犯不得在行列中特別突出，如：參與列隊指認之
    人，必需與本案嫌疑犯具有相似身高、體重、膚色、髮型、髮色等，所有參與列
    隊指認之人，必須身著同樣的服裝等；應告知證人，嫌疑犯可能不在行列中；
    應安排兩列人群要證人指證，同時告知證人，嫌疑犯可能在其中一列，也可能
    不在任何一列；指證應由完全不認識嫌疑犯的另一警察主導進行，如此才不會
    無意識的影響證人等（朱朝亮著，人犯之指認，收錄於「刑事訴訟起訴狀一本主
    義及配套制度」法條化研究報告【下】，第二０七頁至第二一０頁參照；王兆鵬
    著，證人指證之瑕疵及防制，收錄於刑事被告的憲法權利，第二０八頁至第二一
    一頁參照）。
    美國並以律師權及正當程序等憲法規定以防制證人指認錯誤之情形，美國聯邦最
    高法院認為，被告在起訴後即受律師權的保護，而證人指證有許多潛在性的錯誤
    危險，審判中證人在法庭的指認，幾乎完全決定審判的結果，而審判中證人在法
    庭的指認，實際已經受前一次指證的深刻影響，所以，審判前的指證，幾乎已決
    定審判的命運，甚至使審判成為徒具形式的儀式，若律師於成列指證程序在場，
    得目睹指證程序的瑕疵所在，反之，若律師於成列指證程序不在場，則根本無能
    力於審判中對證人做任何詰問，被告對證人的對質詰問權形同虛設，也就是說，
    律師於指證程序在場，不但得確保真實的發現，同時使對質詰問權具備實質的意
    義。若警察未通知律師於指證程序在場，違反美國第六憲法增修條文有關律師權
    的規定，依證據排除法則，自應將此程序取得的證據排除，且美國聯邦最高法院
    進一步規定，原則上禁止該證人於審判中對被告指證，如前所述，證人「審判中
    」之指證，常受「審判前」指證的影響。雖然如此，若有其他因素，得證明證人
    的指證客觀可信，確保證人不受審判前非法指證的影響時，證人仍得於審判中做
    指認，但檢察官對此必須負舉證責任。除律師權保護外，美國法的指證程序，尚
    受正當程序的保護，美國聯邦最高法院即認為，列隊指認程序，對目擊者或被害
    人所為不適切的暗示或影響，較之其他因素，是司法誤判導致不正義之最重大因
    素，法院因決定嫌疑人之識別程序，有何公平或不公平情事，應綜合全般情況而
    為判斷，所謂「綜合全般狀況」而為判斷，指指認程序是否有難以許容的暗示舉
    動，或難以回復的錯誤指認，且本質上有發生誤認之重大危險情事時，即應判斷
    其指認程序是不公正的，是違反正當法律程序保障之權利，而違憲無效。而美國
    聯邦最高法院進一步指出，證人指證程序不因具暗示性，即必然排除，應視是否
    具真實性而定，判斷是否具真實性時，應考量：證人目擊被告的機會為何；
    證人當時的注意程度為何；證人對被告描述的精確性為何；證人確信的程度
    為何；犯罪時間與指證時間相隔的時日為何（朱朝亮著，前揭文第二一七頁至
    第二一八頁參照；王兆鵬著，前揭書第二一一頁至第二一九頁參照）。
  (2)德國之嫌犯指認法則：
    德國經由學說理論的探討，及實務界之運作經驗，皆認證人之指認，對法院是具
    有極大證明力的證據，故錯誤的指認會產生極重大的後果，惟人類的記憶，卻又
    如此容易受到利誘及干擾，因此共同歸納出重要的列隊指認法則：指認應為「
    選擇式」的指認，不得為單一指認，即是非式的指認；指認前應由指認人先行
    陳述嫌疑人之特徵：供選擇指認之數人，在外型上不得有重大的差異；指認
    前不得有任何可能誘導的安排出現；指認前必須告訴指認人，真正的犯罪嫌疑
    人，不一定在被指認的行列中（朱朝亮著，前揭文第二一九頁至第二二０頁參照
    ）。
  2.本件證人乙○○及戊○○所為指證之可信度，依據上開美、德二國之指認法則，
    可自其指證有無受到不當之暗示及是否具有真實性二點認定之：
  (1)查警方係依據二位證人指稱犯罪嫌疑人駕駛車號ＬＥ－三二八九號之自用小客車
    ，查出該車車主為被告丁○○，復訪查案發當時被告於案發地點附近舞廳出入，
    乃將舞廳監視錄影帶上被告之影像予以翻拍，以及被告於九十三年五月二十二日
    遭查獲時所拍攝之相片，二者均供證人乙○○及戊○○於九十三年六月十六日指
    認，證人乙○○等即由該等照片中指認出被告（見偵查卷第六頁、第八頁至第十
    頁），證人乙○○等所指認之方式為「相片指認」，非「列隊指認」，然「列隊
    指認」之指認法則於「相片指認」之情況下亦可適用之，然查，本件警方僅提供
    一位被指認人之照片供證人乙○○及戊○○指認之情，為證人戊○○、丙○○證
    述明確（見本院九十三年十月七日審判筆錄），此等單一犯罪嫌疑人指認之方式
    ，容易造成證人乙○○等產生先入為主之觀念，而於主觀上認定犯罪行為人必是
    此人；又證人乙○○於本院審理時證稱：我有看到開槍的人，但是很模糊，警察
    有拿照片給我看，但是我當時有跟警察說我不確定是不是照片這個人，但是警察
    表示只有是或不是兩種答案，就請我簽名等語（同前審判筆錄）；證人戊○○則
    證稱：我當時有看到兩個人，其中有一人持槍，但是我不確定是誰開槍，而警察
    當時只有拿一個人的相片給我看，而我當時看相片時，我有跟警察說我不確定是
    不是這個人，警察就叫我們蓋手印，我也不知道蓋手印是什麼意思等語（同前審
    判筆錄），顯見證人乙○○及戊○○於指證被告之過程有瑕疵，係受有不當之誘
    導及暗示而為上開指證。
  (2)而證人乙○○及戊○○所為指證之瑕疵是否已使該指證達到顯不可信之程度，本
    院依據美國聯邦最高法院所提出判斷證人具有暗示性之指證是否具真實性之標準
    加以衡量，分述如后：
  證人目擊被告的機會為何：依據證人乙○○之證詞，其係於於案發當天看到持槍
    之人的時間大概有三、四分鐘（同前審判筆錄）。
  證人當時的注意程度為何：證人乙○○在本件案發之三、四分鐘目擊持槍之人（
    同前審判筆錄）。
  證人對被告描述的精確性為何：證人乙○○與戊○○於本院審理時均已不復記憶
    ，而據渠等於九十三年五月十二日警詢時之證述，該名男子年約四、五十歲左右
    ，髮捲微白、臉微尖、瘦高身穿卡其色休閒褲、米黃色直條白領ＰＯＬＯ衫，身
    高約一百七十五公分，戴方形框眼鏡、操外省口音，開大型賓士車，車號ＬＥ－
    三二八九等語（見偵查卷第六頁及第九頁）。
  證人確信的程度為何：證人乙○○及戊○○均不確定持槍之人為被告（見本院九
    十三年十月七日審判筆錄）。
  犯罪時間與指證時間相隔的時日為何：本件犯罪時間為九十三年五月十二日，而
    證人乙○○及戊○○到警局指證被告相片之時間為九十三年六月十六日，時間相
    距達一個月以上。
    綜合上開數點可知，證人乙○○及戊○○僅於案發當時短短的三、四分鐘內見到
    持槍之人，且雖對該人之外表、衣著等均詳細描述，惟其等所描述持槍之人之穿
    著，如身穿卡其色休閒褲、米黃色直條白領ＰＯＬＯ衫等情，與渠等指認舞廳監
    視錄影帶所翻拍被告之相片上被告之穿著－深色長褲及上衣衣領為深色等情，差
    異甚大，而渠等竟指認該相片中被告之穿著即為案發當時犯罪嫌疑人之穿著云云
    （見偵查卷第六一頁及第六六、六七頁），顯然有誤，況證人乙○○及戊○○於
    案發後月逾方至警局指證，就一般人於短短三、四分鐘內所留存之記憶，可否在
    人腦中完整無誤的儲存一個月之時間，亦非無疑，加以證人乙○○及戊○○於本
    院審理時證稱：指認當時並不確定該相片上之人是否為持槍之人等語（見本院九
    十三年十月七日審判筆錄），顯見證人並不確信被告即為本件持槍射擊之人，則
    經上開標準加以檢驗，尚難認定證人乙○○及戊○○之指證與真實相符。故證人
    乙○○及戊○○之指證既受有不當之暗示性，且不具有真實性，則證人乙○○及
    戊○○於警詢時所為上開指認與審判中不符，雖為證明本件犯罪事實存否所必要
    ，然並不具較可信的特別情況，即不符合刑法第一百五十九條之二之規定，其指
    認不具有證據能力，不得採為認定本件被告有罪之證據。
  (四)查扣案之槍彈雖經刑事局鑑定，認具殺傷力，且與九十三年五月十二日凌晨射擊
    在前開便利商店之玻璃上之子彈彈殼比對結果，認係由扣案槍枝所射擊無誤，已
    如前述，然尚不得以此證明被告為案發當天持槍射擊之人之情。又被告雖一再辯
    稱：開槍的人是綽號「土狗」之吳志生，九十三年五月二十二日我在花蓮被警察
    查獲，從花蓮到台北的路途中，一直有與吳志生聯絡，才知道扣案槍彈藏放的地
    點，我才帶警察去找的云云。惟證人丙○○於本院九十三年十月七日證稱：九十
    三年五月二十二日在花蓮拘捕被告，在回台北的途中，我有讓被告撥打電話，但
    是沒有注意聽他交談的內容，槍枝藏放的地點也是丁○○主動向我們說的等語（
    同前審判筆錄），是被告所辯解之內容雖不足採信，然尚不得因被告之辯解不實
    而作為認定被告有罪之依據。
七、綜上所述，本件證人乙○○、戊○○於警詢之指證既有瑕疵，即不得僅以該有瑕
    疵之指證作為認定被告有違反槍砲彈藥刀械管制條例等犯行之證據，且證人乙○○、戊○○之證述均不足以證明被告有何違反槍砲彈藥刀械管制條例等之犯行，
    此外亦無其他積極證據足以證明被告有何檢察官所起訴之前開犯行，既不能證明
    被告犯罪，揆諸前開法條之規定，即應為被告無罪之諭知。
據上論斷，應依刑事訴訟法第三百零一條第一項，判決如主文。
本案經檢察官游儒倡到庭執行職務。
中　　　華　　　民　　　國　　九十三　　年　　　十　　　月　　二十六　　日
                                      臺灣臺北地方法院刑事第九庭
                                          審判長法  官  葉建廷
                                                法  官  葉珊谷
                                                法  官  林怡秀
右正本證明與原本無異。
檢察官如不服本判決，應於判決送達後十日內，向本院提出上訴狀（被告於本件並
無上訴利益，不得提起上訴；告訴人甲○○如不服本判決，應向檢察官提出聲請，
由檢察官斟酌是否提起上訴，不得直接向本院提起上訴，且上訴期間之計算，係以檢
察官收受本判決之時間為準，並非以告訴人收受本判決之時間為準）。
                                                書記官  林義盛
中　　　華　　　民　　　國　　九十三　　年　　　十　　　月　　二十六　　日
